【裁判字號】    97,上易,750
【裁判日期】    971111
【裁判案由】    返還價金
【裁判全文】
臺灣高等法院民事判決                 97年度上易字第750號
上  訴  人  順昱鋼鐵有限公司
法定代理人  甲○○
訴訟代理人  郭登富律師
            王耀安律師
被  上訴人  丙○○
訴訟代理人  連耀霖律師
複  代理人  李文輝律師
上列當事人間請求返還價金事件，上訴人對於中華民國97年5月
26日臺灣臺北地方法院97年度訴字第9號第一審判決提起上訴，
本院於97年10月28日言詞辯論終結，判決如下：
    主      文
上訴駁回。
第二審訴訟費用由上訴人負擔。
    事實及理由
一、被上訴人起訴主張：伊於民國95年6月間透過訴外人乙○○
    （別名陳映辰）介紹，向上訴人購買折床、剪床等中古機器
    （下稱系爭機器），經與上訴人公司實際負責人即法定代理
    人甲○○之配偶丁○○議定買賣價金新臺幣（下同）150萬
    元，丁○○並提供上訴人公司設在合作金庫南勢角支庫之帳
    戶（帳號：0000000000000，下稱系爭帳戶）供伊匯款，伊
    已依約於附表所示日期匯入如附表所示金額，共計150萬元
    。詎上訴人收款後，竟拒不交付系爭機器，嗣始悉該機器已
    經轉賣第三人。而上訴人依約本有交付系爭機器之義務，因
    可歸責於上訴人之事由，致給付不能，伊乃依民法第226條
    、第256條、第259條規定，解除契約，並請求其返還已受領
    價金及附加自受領時起算之利息。倘認兩造間無買賣契約存
    在，則上訴人收受伊匯款即無法律上之原因，伊亦得依民法
    第179條、第182條第2款之規定，請求上訴人返還所受有利
    益150萬元及其利息。爰求為判命上訴人給付150萬元及自附
    表所示日期起至清償日止，按年利率5%計算之利息，並願供
    擔保，請准宣告假執行等語。
二、上訴人則以：被上訴人與乙○○於95年6月至伊告公司看機
    器時，丁○○僅與被上訴人寒暄一下，未曾提及機器之價格
    ，被上訴人所謂雙方成立買賣契約之標的物，亦未明確指出
    機器之廠牌及年份，兩造並無意思表示合致之可言，自未成
    立被上訴人所稱系爭機器買賣契約。實則係乙○○向被上訴
    人借款購買系爭機器，並借用丁○○之帳戶以利被上訴人匯
    入借款，因會計人員誤認丁○○之指示，而提供系爭帳戶予
    乙○○，系爭機器之買賣契約應存在乙○○與伊公司之間，
    而非兩造之間。又伊因故無法交付系爭機器予乙○○，惟已
    依乙○○之指示，提領前揭匯款150萬元予乙○○使用，是
    該利益現已不存在，伊更非惡意，自無返還不當得利之可言
    等語為辯。
三、原審為被上訴人全部勝訴之判決，上訴人提起上訴，聲明：
    (一)原判決廢棄。
    (二)上廢棄部分，駁回被上訴人在第一審之訴及假執行之聲請
      。
    被上訴人則聲明：上訴駁回。
四、本院整理並協議簡化爭點如下（見本院卷第47頁，97年10月
    13日準備程序筆錄）：
    (一)不爭執事項：
    1.乙○○曾於95年6月間帶領被上訴人至上訴人公司查看系
      爭機器，上訴人實際負責人丁○○有在場。
    2.乙○○提供上訴人公司之系爭帳戶予被上訴人（見原審卷
      第37頁反面），被上訴人先後於附表所示期日，將如附表
      所示金額匯入系爭帳戶（見原審卷第8、9頁，彰化銀行匯
      款回條聯）。
    3.上訴人迄未交付系爭機器予被上訴人或乙○○。
    (二)爭執事項：
    1.兩造間是否成立系爭機器之買賣契約？
    2.被上訴人解除契約是否合法？倘被上訴人解除契約不合法
      ，可否依不當得利請求返還150萬元本息？
    茲就上開爭執事項分述如下。
五、關於兩造是否已成立系爭機器之買賣契約部分：
    被上訴人主張其經由乙○○之介紹，向上訴人購買系爭機器
    ，雙方議定價金為150萬元，其已如數匯款予上訴人，其間
    已成立系爭機器之買賣契約等語，為上訴人所否認。經查：
    (一)按當事人互相表示意思一致者，無論其為明示或默示，契
      約即為成立。稱買賣者，謂當事人約定一方移轉財產權於
      他方，他方支付價金之契約，當事人就標的物及其價金互
      相同意時，買賣契約即為成立，民法第153條第1項、第34
      5條分別定有明文。又按契約之成立本不以署名畫押為要
      件，故凡當事人間締結契約，其書面之形式雖不完全，而
      能以其他方法，足以證明其意思已有合致之表示者，自無
      妨於契約之成立，當然發生法律上之效力；又所謂默示之
      意思表示，係指依表意人之舉動或其他情事，足以間接推
      知其效果意思者而言，最高法院20年上字第1727號及29年
      上字第762號判例參照。
    (二)被上訴人主張其於95年6月間透過乙○○介紹，向上訴人
      購買系爭機器，並與上訴人實際負責人丁○○議定價金為
      150萬元，乃於95年6月15日交付5萬元訂金予乙○○，以
      轉交上訴人作為運費，復於附表所示日期匯款如附表所示
      金額共計150萬元至上訴人之系爭帳戶等語，業據提出定
      金字據及上訴人所不爭執之彰化銀行匯款回條聯影本等件
      為證（見原審卷第8、9、42頁），觀之該定金字據記載：
      「茲有順昱（誤載「益」）鋼鐵四米300（T＆S）入金訂
      金（應為「定金」）新臺幣伍萬元整，TOTAL NT$320,000
      收取訂金50,000 00-0-00陳映辰（即乙○○別名，見本院
      卷第42頁反面）」，該字據左上角亦繪製機器之圖形及載
      明機型「4M×300（T＆S）三軸式（附模具）折曲能力4M
      ×9M/M.SSC……線上機械」等字，並經證人乙○○於97年
      2月27日在原審結稱：其於95年6月間帶被上訴人至上訴人
      公司買機器，一台是剪鐵板，一台是折床，當時上訴人公
      司有丁○○，這兩台機器包括運費共155萬元等語（見原
      審卷第36頁反面），並於97年10月13日在本院結稱：丁○
      ○有說剪鐵板、折床總共要賣150萬元，……調解委員寫
      的對【調解委員游文華律師於96年11月14日原審試行調解
      紀錄表所提出調解意見記載：「乙○○表示當初是介紹買
      賣機器，惟聲請人（即被上訴人）所匯款項150萬元其已
      全部由相對人（即上訴人）提出供其使用」等字，見原審
      卷第20頁】，其是介紹買賣機器；其有向被上訴人拿5萬
      元定金，有跟被上訴人說交給上訴人公司，5萬元定金係
      買機器150萬元所加之運費5萬元等語（見本院卷第45頁反
      面、46頁正面），上訴人亦對前揭原審調解紀錄表不爭執
      （見原審卷第51頁正面），再參以證人丁○○於97年10月
      13日在本院證稱：乙○○曾於95年6月間帶被上訴人至其
      公司，嗣其囑上訴人之會計戊○○提供帳戶予乙○○，戊
      ○○則提供系爭帳戶予乙○○等語，及證人戊○○於同日
      亦證述系爭帳戶先後於95年7月6日、95年8月24日、95年9
      月20日、95年12月18日依序有50萬元、27萬元、50萬元、
      23萬元匯入等情（見本院卷第43頁、44頁反面）。可知乙
      ○○介紹被上訴人向上訴人買系爭機器前，已與丁○○議
      定系爭機器總價為150萬元，並於95年6月間帶被上訴人至
      上訴人公司查看及確認該機器，當時丁○○亦在場，乙○
      ○告以該機器售價150萬元，連同運費共155萬元，被上訴
      人乃交付定金5萬元予乙○○以轉交上訴人，再依乙○○
      提供之系爭帳戶匯款150萬元予上訴人。堪信被上訴人已
      按上訴人提出之交易條件為願買系爭機器之意思表示，上
      訴人則提供系爭帳戶予被上訴人匯入價金，亦為願賣系爭
      機器之意思表示，嗣被上訴人並履行買受人之義務即給付
      價金150萬元完畢，依上開說明，應認兩造已就買賣系爭
      機器互相表示意思一致，該買賣契約即已成立。縱令兩造
      未訂立書面買賣契約，或被上訴人無下單記錄，上訴人未
      就前開150萬元作帳，仍不影響該買賣契約之效力。至上
      訴人所稱其已將前開150萬元提領予乙○○使用一節，即
      使屬實，亦係上訴人與乙○○間另一法律關係，要與本件
      無涉。
    (三)上訴人雖抗辯買賣之標的物及價金均未確定云云（見原審
      卷第62頁），惟查上訴人既自稱乙○○為購買系爭機器而
      向被上訴人借款，系爭機器之買賣契約存在於其與乙○○
      之間，而非兩造等語（見原審卷第63頁），並對證人乙○
      ○所稱其帶被上訴人去上訴人公司查看機器前，即已與上
      訴人公司談好機器價格，丁○○有告以系爭機器總共要賣
      150萬元等語（見原審卷第37頁，本院卷第45頁反面），
      均未予爭執（見原審卷第38、62-64頁，本院卷第46頁反
      面），足證上訴人確有以150萬元出售系爭機器之意思表
      示，亦即買賣標的物已特定為系爭機器，且價金已確定為
      150萬元，僅係買受人為孰有爭執，是上訴人前揭所辯，
      要無可採。至上訴人所辯其確有剪床及折床舊機各1台須
      淘汰，剪床部分由訴外人晶鼎鋼鐵有限公司（下稱晶鼎公
      司）向統偉工業有限公司以170萬元購入新機，舊機則以
      50萬元折抵，折床部分則由晶鼎公司以20萬元出售予訴外
      人通然順工業有限公司，倘其能將上開舊機以總價150萬
      元出售予被上訴人，不可能僅以70萬元折價予新機器廠商
      ，而損失80萬元等節，固據提出買賣合約書、交易合約各
      1份為證（見本院卷第60-62頁）。惟上訴人前揭所陳，姑
      不論係準備程序終結後之97年10月21日具狀主張之事項，
      依民事訴訟法第276條第1項規定，已不得提出；因上開買
      賣合約、交易合約均為私文書，被上訴人既爭執其真正（
      見本院卷第72頁反面），上訴人自應證其真正（民事訴訟
      法第357條規定參照），然上開買賣合約、交易合約之契
      約當事人均無上訴人，尚難認晶鼎公司所折價之剪床舊機
      及出售之中古折床即為系爭機器，自無從為有利於上訴人
      之認定。是上訴人此部分之抗辯，要無足取。
    (四)上訴人復抗辯乙○○欲購買系爭機器而向被上訴人借資，
      並向丁○○借帳戶以利被上訴人匯入借款，因會計誤將其
      公司之系爭帳戶提供予乙○○，致被上訴人將借款匯入系
      爭帳戶，是系爭機器之買賣契約應存在於上訴人與乙○○
      之間，而非存在於兩造間云云，並舉證人乙○○、丁○○
      、戊○○及切結書、聲明書為證，但查：
    1.證人乙○○於97年2月27日在原審結稱：其於95年6月間帶
      被上訴人至上訴人公司，丁○○有與被上訴人寒暄一下等
      語（見原審卷第36頁反面、37頁正面），並為上訴人所是
      認（見原審卷第63頁），則證人丁○○於97年10月13日在
      本院所述：其未與被上訴人、乙○○講話云云（見本院卷
      第43頁正面），即無可採。
    2.證人丁○○於97年10月13日在本院復證稱：乙○○向其要
      帳戶，說有朋友要匯錢，其交代會計將其帳戶給乙○○，
      但會計拿上訴人之帳戶，其自己戶頭由其帶著，上訴人公
      司之系爭帳戶始由會計管，會計要跟其要，始拿得到其帳
      戶；乙○○叫人匯進系爭帳戶150萬元，錢匯入時間不一
      定，要刷存款簿始知道，但乙○○知道錢何時匯入，即打
      電話跟其要錢，每次均係會計去領錢，有時候其身上有現
      金就掏給他，不是錢一匯進來，乙○○就馬上領走，匯進
      來的錢，會與上訴人公司的錢混在一起，乙○○總共跟其
      領十幾次的錢等語（見本院卷第43頁反面、44頁正面）。
      證人即上訴人會計戊○○於同日則證稱：其未保管丁○○
      之帳戶，其未記下丁○○之帳號；丁○○有叫其提供個人
      帳號予乙○○，其未注意聽是拿丁○○或上訴人公司之帳
      戶，即直接拿上訴人公司之系爭帳號予乙○○，如果要提
      供丁○○之帳號，要問丁○○始知道；系爭帳戶先後於95
      年7月6日、95年8月24日、95年9月20日、95年12月18日依
      序有50萬元、27萬元、50萬元、23萬元匯入，因其不識匯
      款人，有問老闆（指丁○○），老闆說那是乙○○借其帳
      戶匯進來，並交代倘乙○○要用錢的話，就領給他，以匯
      進來之金額為限；其都是領好錢交給丁○○，有時候領2
      萬元、3萬元、5萬元都有等語（見本院卷第44頁、45頁正
      面）。倘丁○○出借其個人帳戶予乙○○一節屬實，以丁
      ○○自行保管個人存簿帳戶，未由戊○○保管而言，應由
      丁○○直接將其帳號告知乙○○即可，無庸再透過戊○○
      為之，更何況戊○○亦未記住其帳號，丁○○尚須先將其
      個人帳號告知戊○○，再由戊○○轉告乙○○，如此大費
      周張，核與常情有違。又戊○○果真誤將上訴人之系爭帳
      戶提供予乙○○，丁○○知悉後，應會馬上更正錯誤，尤
      其被上訴人係先後分4次匯款，丁○○應有充足時間另提
      供其個人帳號予乙○○，不可能讓錯誤繼續發生。再依戊
      ○○每次提領金額估算，150萬元至少要提領三、四十次
      以上，惟丁○○竟乙○○僅向其領十幾次錢等語，乙○○
      則稱丁○○每次給其最多20萬元，最少5萬元，每次有錢
      匯入，其分二、三次即領光等語（見本院卷第46頁反面）
      ，多有不符。而乙○○證稱其不知被上訴人匯款時間，均
      係丁○○告知有錢匯進來，其始向丁○○拿錢等情（見本
      院卷第46頁反面），亦與丁○○所述乙○○知道錢何時匯
      入，即打電話向其要錢等語相左。是乙○○、丁○○、戊
      ○○前揭所述乙○○向丁○○借帳戶，戊○○誤提供上訴
      人之系爭帳戶等證詞，顯有悖常理，且彼此證述有如上所
      述矛盾不符之處，自難為有利於上訴人之認定。
    3.上訴人雖抗辯乙○○為購買系爭機器而向被上訴人借款，
      系爭機器之買賣契約存在於其與乙○○之間云云（見原審
      卷第63頁），惟與證人乙○○於97年10月13日在本院結稱
      其未向上訴人買系爭機器等語（見本院卷第45頁反面），
      顯相矛盾；更何況乙○○已證述其係介紹系爭機器之買賣
      （見本院卷第46頁正面），且有兩造所不爭執之96年11月
      14日原審調解紀錄表足參（見原審卷第49頁），則上訴人
      前揭抗辯，自非可採。至乙○○於97年2月27日在原審初
      稱其要買系爭機器，向被上訴人週轉資金，向丁○○借帳
      戶，被上訴人再匯入借款等語（見原審卷第36頁反面）；
      同日又改稱其告訴被上訴人買系爭機器150萬元，以後出
      售之利潤扣除必要費用後，要與被上訴人平分，其並非要
      賺仲介費，其要賣機器等語（見原審卷第37頁反面）；嗣
      於97年10月13日在本院復稱其向被上訴人借錢，要合夥買
      系爭機器，如有賺錢，利潤一人一半云云（見本院卷第46
      頁），其前後證述不一，已有可議；且上訴人所稱丁○○
      出借個人帳戶予乙○○，會計誤而提供上訴人之系爭帳戶
      一節，已不足採，倘乙○○果真僅係向被上訴人借款，自
      無庸帶領被上訴人前往上訴人公司查看系爭機器，縱其無
      帳戶可供被上訴人匯款，衡情亦會請求被上訴人直接交付
      現金或支票，其再出具借據為憑，被上訴人不可能在乙○
      ○未提供擔保及書立借據之情形下，逕行匯款至上訴人之
      系爭帳戶。是乙○○所述其向被上訴人週轉資金等節，顯
      與一般社會交易習慣有違，更與本院認定乙○○介紹被上
      訴人向上訴人購買系爭機器之事實不符，殊無足採。又上
      訴人所提乙○○於96年3月30日出具之切結書（見原審卷
      第52頁），其內容略載：乙○○與被上訴人間之購機款
      150萬元，匯入丁○○帳戶，由乙○○領出移作他用，與
      丁○○無關等字，顯與被上訴人係將150萬元分4次匯入上
      訴人系爭帳戶之事實不符；另丁○○所提乙○○出具之聲
      明書（見本院卷第53頁），其內容不外記載乙○○向上訴
      人借用系爭帳戶，供被上訴人匯入借款，被上訴人之匯款
      與上訴人之業務無涉等字，核與乙○○係介紹被上訴人向
      上訴人購買系爭機器之既認事實相異，均難採信。
六、關於被上訴人解除系爭機器之買賣契約部分：
    (一)按因可歸責於債務人之事由，致給付不能者，債權人得請
      求解除其契約。此觀民法第226條、第256條規定自明。承
      前所述，兩造就系爭機器已成立買賣契約，被上訴人並履
      行買受人之義務，即給付價金150萬元予上訴人，上訴人
      遲未交付系爭機器予被上訴人，且對被上訴人所稱系爭機
      器已轉賣第三人等語，亦未加否認，應認上訴人已無法履
      行出賣人之義務，而其給付不能，顯係可歸責於己之事由
      所致，依上開說明，被上訴人自得解除系爭機器之買賣契
      約。是被上訴人主張以本件起訴狀繕本之送達為解除其契
      約之意思表示，洵屬有據。
    (二)次按契約解除時，當事人雙方應負回復原狀之義務，由他
      方所受領之給付物，應返還之；受領之給付為金錢者，應
      附加自受領時起之利息償還之。此為民法第259條第1、2
      款所明定。兩造間之系爭機器買賣契約既經被上訴人解除
      ，因被上訴人已給付價金150萬元予上訴人，依上開規定
      ，被上訴人即得請求上訴人返還已受領之150萬元及自附
      表所示日期即受領時起，按年利率5%計算之利息（民法第
      203條規定參照）。
七、綜上所述，被上訴人主張兩造已成立系爭機器之買賣契約，
    上訴人因可歸責於己之事由，致無法交付系爭機器，被上訴
    人乃依法解除契約等語，應可採信。上訴人所辯兩造未成立
    系爭機器之買賣契約云云，為無可取。從而，被上訴人依民
    法第259條第1、2款規定，請求上訴人給付150萬元及自附表
    所示日期起至清償日止，按年利率5%計算之利息，為有理由
    ，應予准許。原審判命上訴人如數給付，並依聲請為附條件
    之准、免假執行之宣告，核無不合，上訴意旨指摘原判決不
    當，求予廢棄改判，為無理由，應予駁回。另，本院既准被
    上訴人依民法第259條規定為本件之請求，自無庸再就其餘
    請求即返還不當得利部分予以審酌。又本件事證已臻明確，
    兩造其餘之攻擊或防禦方法及未經援用之證據，經本院斟酌
    後，認為不足以影響本判決之結果，自無逐一詳予論駁之必
    要，併此敘明。
八、據上論結，本件上訴為無理由，依民事訴訟法第449條第1項
    、第78條，判決如主文。
中    華    民    國    97    年    11    月    11    日
                    民事第十七庭
                        審判長法  官    藍文祥
                              法  官    吳燁山
                              法  官    張競文
正本係照原本作成。
不得上訴。
中    華    民    國    97    年    11    月    12    日
                              書記官    章大富
（不得上訴）
┌─────────────────┐
│附表                              │
├───────┬─────────┤
│金額（新臺幣）│  利息起算日      │
│              │（即匯款日期）    │
├───────┼─────────┤
│伍拾萬元      │民國95年7月6日    │
├───────┼─────────┤
│貳拾柒萬元    │民國95年8月24日   │
├───────┼─────────┤
│伍拾萬元      │民國95年9月20日   │
├───────┼─────────┤
│貳拾萬元    │民國95年12月18日  │
└───────┴─────────┘


司法院資訊處製作；財團法人民間司法改革基金會備份。
